臺灣高等法院高雄分院刑事判決　　　　100年度上易字第686號
上　訴　人　臺灣高雄地方法院檢察署檢察官
被　　　告　陳昆禧
扶助辯護人　周振宇　律師
上列上訴人因被告業務過失傷害案件，不服臺灣高雄地方法院10
0 年度易字第403 號中華民國100 年5 月11日第一審判決（起訴
案號：臺灣高雄地方法院檢察署99年度偵字第35819 號），提起
上訴，本院判決如下：
    主  文
上訴駁回。
    理  由
一、公訴意旨略以：被告陳昆禧、告訴人蔡家綸於民國99年2 月
    間，均在高雄縣鳥松鄉○○村○○路86-1號「涵夢園小吃部
    」擔任服務人員，被告並負責從廚房遞送飲食至包廂內供客
    人食用，為從事飲食服務業務之人。告訴人於同年月19日晚
    間5 時30分許，由該小吃部之包廂走出至走道，欲進入廚房
    至廁所，被告則在廚房內，站在廚房與走道間之紗質布簾前
    面，以托盤端起滾燙之熱湯，欲經由走道端至包廂，被告並
    有見到告訴人在布簾前之走道上往廚房方向而來，竟未出聲
    提醒告訴人注意，或採取其他必要之防護措施，以致告訴人
    甫欲通過布簾進入廚房，被告手上之熱湯即撞上告訴人之胸
    口及手部而淋下，致告訴人受有胸部及右手二度灼傷之傷害
    ，因認被告陳昆禧涉犯刑法第284 條第2 項業務過失傷害罪
    嫌云云。
二、按犯罪事實，應依證據認定之，無證據不得認定犯罪事實；
    又不能證明被告犯罪者，應諭知無罪之判決；刑事訴訟法第
    154 條第2 項、第301 條第1 項分別定有明文。次按認定不
    利於被告之證據須依積極證據，苟積極證據不足為不利於被
    告事實之認定，即應為有利被告之認定，更不必有何有利之
    證據；又犯罪事實之認定，應憑證據，如無相當之證據，或
    證據不足以證明，自不得以推測或擬制之方法，以為裁判之
    基礎；最高法院30年上字第816 號判例、40年台上字第86號
    判例可資參照。
三、公訴人認被告陳昆禧涉犯前揭業務過失傷害罪嫌，無非係以
    被告於警詢、偵查中之供述、證人即告訴人蔡家綸、證人即
    現場目擊者張顏燕貞、彭民太等人於偵查中之證述及高雄長
    庚醫院診斷證明書、事發現場照片等在卷為其論據。
四、訊據被告陳昆禧固坦承有於起訴書所指之時間、地點，於以
    托盤端起熱湯時與告訴人發生碰撞並導致告訴人受有上開傷
    害之事實，惟堅決否認對告訴人之傷害結果有何過失犯行，
    辯稱：當時伊剛拿起托盤，一轉身告訴人就從走道上衝進來
    撞到托盤，力道很大，伊根本沒有辦法反應等語。
五、程序方面：
  (一)按被告以外之人於審判外之言詞或書面陳述，除法律有規定
    者外，不得作為證據，刑事訴訟法第159 條第1 項定有明文
    。查證人蔡家綸於警詢中之陳述為傳聞證據，且其陳述與審
    判中陳述不符部分，亦無較為可信之特別情況，即無同法第
    159 條之2 適用之餘地，亦無同法第159 條之3 所規定之情
    事，是依前揭法條意旨，自不具證據能力。惟被告以外之人
    於審判外之陳述，雖不得以之直接作為認定犯罪事實與否之
    證據，但非不得作為彈劾證據，用來爭執被告、證人之證明
    力（最高法院96年度臺上字第1497號判決意旨參照），附此
    敘明。
  (二)次按刑事訴訟法第166 條以下規定之交互詰問，屬人證調查
    證據程序之一環，與證據能力係指符合法律規定之證據適格
    ，亦即得成為證明犯罪事實存否之證據適格，其性質及在證
    據法則之層次並非相同。而偵查係採糾問原則，由檢察官主
    導，重在合目的性之追求，而「詰問」乃偵查程序之一部，
    除預料證人、鑑定人於審判時不能訊問之情形外，檢察官可
    視實際情況，決定是否命被告在場，讓被告得親自詰問證人
    、鑑定人，此為刑事訴訟法第248 條所明定，故刑事訴訟法
    第159 條之1 第2 項所指得為證據之被告以外之人於偵查中
    向檢察官所為之陳述，其證據能力不因偵訊證人、鑑定人當
    時被告不在場，未親自詰問證人、鑑定人而受影響，若於審
    判期日該證據業經合法調查，即無不可作為判斷依據之理（
    最高法院97年度台上字第603 號、第1069號判決意旨參照）
    。查本件證人蔡家綸、張顏燕貞、彭民太於偵查中基於證人
    身分所為之具結證述，除未經被告陳昆禧或其辯護人具體舉
    證說明有何顯不可信之狀況外，其等並於原審審理中經傳喚
    到庭具結作證，並給予被告及其辯護人補足行使詰問權之機
    會（見原審卷(二)第31頁至第33頁、第34頁），並經原審及本
    院於調查證據時給予被告及辯護人辨明該等證言證明力之機
    會，揆諸前揭說明，證人蔡家綸、張顏燕貞、彭民太於偵查
    中基於證人身分所為之具結證述，自均有證據能力，且經完
    足之調查，而均得以作為認定本件犯罪事實之依據。
  (三)再按被告以外之人於審判外之陳述，雖不符前4 條之規定，
    而經當事人於審判程序同意作為證據，法院審酌該言詞陳述
    或書面陳述作成時之情況，認為適當者，亦得為證據，刑事
    訴訟法第159 條之5 第1 項定有明文。查本案認定事實所引
    用之卷內證據資料，除原已符同法第159 條之1 至第159 條
    之4 規定、及法律另有規定等傳聞法則例外規定，而得作為
    證據外，並無證據證明係公務員違背法定程式所取得，而檢
    察官、被告陳昆禧及辯護人於原審行審理程序時，均同意其
    作為本案證據之證據能力（見原審卷(一)第29頁、原審卷(二)第
    15頁），且本院審酌前揭陳述作成時之情況，並無違法取證
    之瑕疵，亦認以之作為證據為適當，是本件有關被告以外之
    人於審判外之言詞或書面陳述等供述證據，依前揭法條意旨
    ，自均得為證據。
六、經查：
  (一)被告、告訴人均為「涵夢園小吃部」之服務生，被告於99年
    2 月19日晚間5 時30分許，在「涵夢園小吃部」之廚房內以
    托盤端起鍋裝之熱湯後，與欲前往廚房內廁所之告訴人在廚
    房與走道間之紗質半透明布簾前發生碰撞，以致熱湯灑出而
    使告訴人受有胸部及右手二度灼傷之傷害等情，業經被告所
    不否認（見原審卷(二)第46頁），且經證人蔡家綸、張顏燕貞
    、彭民太於偵查、原審審理中分別證述明確（見偵查卷第11
    頁至第13頁、原審卷(二)第31頁至第42頁），並有高雄長庚醫
    院診斷證明書、事發現場照片等在卷可查（見警卷第6 頁、
    第9 頁至第12頁），是此部分事實，堪以認定，先此敘明。
  (二)惟自被告前揭所供稱之事發過程，與證人彭民太於99年12月
    9 日偵查、原審100 年4 月27日審理中所證稱：當天伊聽到
    要送餐的電鈴聲就要去廚房，蔡家綸在伊前方，伊有看到整
    個過程，實際發生碰撞的位置應該是蔡家綸已經過了布簾進
    入廚房內，當時湯鍋應該還在布簾內，如果蔡家綸看到湯鍋
    在外面怎麼會撞到等語（見偵查卷第12頁至第13頁、原審卷
    (二)第36頁、第38頁、第40頁），及證人張顏燕貞於99年12月
    9 日偵查、原審100 年4 月27日審理中所證稱：當時伊煮好
    湯後將那鍋湯放在廚房內布簾與藍色雙層鐵架中間的長方形
    鐵灰色冰桶上面，按電鈴請少爺進來用托盤端出去，發生碰
    撞時伊聽到碰撞聲就轉頭過去看，轉頭過去看時看到被告還
    在廚房內，蔡家綸也已經進入廚房內等語（見偵查卷第12頁
    、原審卷(二)第41頁至第42頁），暨前揭現場照片可知證人張
    顏燕貞所述之鐵灰色冰桶係正在本件發生碰撞布簾之門框旁
    ，任何人自該冰桶上甫端起如本件之湯鍋等類似物品並轉身
    往走道方向時，就已甚為靠近該布簾而可能在該地點發生如
    本件碰撞等情互核觀之（見警卷第9 頁至第10頁），自應認
    前揭被告所辯「其係剛拿起裝有湯鍋的托盤並轉身即與告訴
    人發生碰撞」等語並非無據，堪以採信。是於本件事故發生
    前，被告除將托盤拿起及轉身之動作外，並無任何可認為屬
    刑法上「作為」之行為；而單純將托盤拿起並轉身之行為，
    亦應認屬被告基於服務生之身分在工作場所之甚為正常且無
    不當之行為，自難以此即認其應就本件告訴人之傷害結果負
    擔過失責任。是本件自應就公訴意旨所指被告「未出聲提醒
    告訴人注意或採取其他必要之防護措施」等情，是否為刑法
    上應負擔過失責任之「不作為」。
  (三)依刑法第15條不純正不作為犯之規定，因自己之行為，致有
    發生犯罪結果之危險者，應負防止該結果發生之義務；違反
    該防止義務者，其消極不防止之不作為，固應課予與積極造
    成犯罪結果之作為相同之非難評價。然此所稱防止結果發生
    之義務，並非課予杜絕所有可能發生一切犯罪結果之絕對責
    任，仍應以依日常生活經驗有預見可能，且於事實上具防止
    避免之可能性為前提，亦即須以該結果之發生，係可歸責於
    防止義務人故意或過失之不作為為其意思責任要件，方得分
    別論以故意犯或過失犯，否則不能令負刑事責任，始符合歸
    責原則（最高法院96年度台上字第2250號判決意旨參照）。
    然證人彭民太於原審100 年4 月27日審理中證稱：伊與被告
    都是「涵夢園小吃部」的服務生，負責包廂整理及送餐，在
    平時的工作上並沒有要求在端餐出廚房時要出聲表示或另外
    有什麼動作等語（見原審卷(二)第37頁至第38頁），且證人張
    顏燕貞亦於原審100 年4 月27日審理中證稱：沒聽過服務生
    要端菜出廚房時有出聲喊之情形等語（見原審卷(二)第41頁）
    ，則「涵夢園小吃部」內部實際上並無要求服務生於送餐時
    均應有此等作為之義務，應可認定。且證人蔡家綸於原審審
    理中亦證稱：被告並非「涵夢園小吃部」之負責人，伊與被
    告亦無親屬、同居之關係等語（見原審卷(二)第34頁至第35頁
    ），則學理上構成保證人地位之「密切的共同生活關係」、
    「場所持有人之監督地位」等情形，亦與本件被告與告訴人
    彼此間之身分無關。被告既非場所負責人，又與告訴人間欠
    缺緊密生活關係，尚難認具有法律明文規定或依法律精神所
    推知之保證人義務，復無任何與法令有悖之危險前行為，且
    被告告雖有端起熱湯轉身之行為，然此本屬正常之送餐行為
    ，並無任何不當情形存在，已如前述，則此亦非屬因而產生
    防果義務之危險前行為。是本件經查並無證據證明被告於事
    故發生前，有任何足以使其承擔「應於送餐時出聲示警或採
    取必要防護措施」義務之保證人地位存在。
  (四)證人彭民太於偵查、原審100 年4 月27日審理中證稱：伊當
    時在蔡家綸後方，看到蔡家綸從包廂內走出來直衝廁所，伊
    有透過布簾隱約看到被告等語（見偵查卷第13頁、原審卷(二)
    第36頁至第38頁），故縱使本件走道與廚房間設置有布簾作
    為間隔，然實際上並非無法透過該布簾看見後方之情形乙節
    ，亦足認定；且既然在告訴人身後、距離布簾較遠之證人彭
    民太尚得透過布簾看見被告，則距離布簾較近之告訴人應無
    未能注意布簾後被告行為之理。惟證人蔡家綸卻於原審100
    年4 月27日審理中證稱：伊往廁所走時沒有看到被告站在布
    簾後面，也不知道被告從廚房端湯出來的過程，只知道被告
    把湯潑在伊身上等語（見原審卷(二)第32頁），則本件碰撞之
    發生，是否單純僅因告訴人急於如廁未能注意布簾後之狀況
    所致，即非無疑。且被告取得本件托盤之處所又係於廚房內
    ，縱使非該店內員工，在一般經驗上亦應對於該處係屬隨時
    可能有滾燙餐點進出之處所有所認知，身為該店內服務人員
    之告訴人對此本即更應知之甚明，而於進入廚房前對於布簾
    後方是否已有送餐之人員存在一事施予必要之注意；惟觀諸
    其於原審100 年4 月27日審理中所繪製之現場位置圖（見原
    審卷(二)第51頁），可知其係在行經大部走道、而有足夠時間
    供其確認廚房內狀況之情形下，仍與未有明顯移動之被告發
    生碰撞，更應認告訴人於事發前並未對廚房內之狀況施予相
    當之注意。況參以證人彭民太、張顏燕貞亦於原審審理中證
    稱：店內的隔音不是很好，平常唱歌的聲音很大聲，會使工
    作人員交談的音量較為大聲（見原審卷(二)第38頁）；就算少
    爺端菜時有出聲喊，因為唱歌聲音很大，可能也聽不到等語
    （見原審卷(二)第41頁），可知縱使被告事發前確實已有出聲
    示警，能否因而使告訴人及時聽聞、而對可能發生之風險有
    所意識，亦非無疑。是以，被告於本件碰撞發生前，固然無
    論有無意識到布簾後是否將有人進入均有出聲示警之可能；
    然依前揭告訴人於事發前未有相當注意、且現場情形亦非必
    能使告訴人及時聽聞並發覺風險等客觀情形觀之，自難認被
    告出聲與否與告訴人受傷結果間存有因果關係，從而不能認
    為被告有怠於防免損害發生之過失行為存在。
  (五)綜上所述，足見被告前開所辯，應屬可採，被告雖確有如公
    訴人所指「未加以出聲示警或採取必要防護措施」之不作為
    ，然從公訴人所提出之證據，除無從證明被告有何為此等作
    為義務之保證人地位外，亦無從認定縱使被告有此作為必能
    避免本件傷害結果之發生，本院經查亦無其他積極事證可認
    被告有何過失。是應認被告此等不作為並非刑法上應就告訴
    人受傷之結果課予過失責任之對象，揆諸首揭法條規定及判
    例意旨，自應對被告為有利之認定，而為被告無罪之諭知。
七、原審以不能證明被告陳昆禧犯業務過失傷害罪，而為被告無
    罪之諭知，經核並無違誤；檢察官上訴意旨，猶執前詞，指
    摘原判決不當，為無理由，應予駁回。
據上論斷，應依刑事訴訟法第368條，判決如主文。
本案經檢察官劉宗慶到庭執行職務。
中    華    民    國   100    年    8     月    15    日
                刑事第二庭  審判長法  官  林正雄
                                  法  官  邱明弘
                                  法  官  黃壽燕
以上正本證明與原本無異。
不得上訴。
中    華    民    國   100    年    8     月    15    日
                                  書記官  戴志穎